最高法院刑事判決　　　　　　　　　　　　　　　　九十三年度台上字第四七○五號
　　上　訴　人　台灣高等法院台南分院檢察署檢察官
　　上　訴　人
　　即　被　告　丙　○
　　　　　　　　乙○○
　　　　　　　　戊○○
　　　　　　　　己○○起訴書.
　　被　　　告　丁○○
　　　　　　　　甲○○
右上訴人等因被告等違反貪污治罪條例案件，不服台灣高等法院台南分院中華民國九
十三年三月二十三日第二審判決（九十二年度上訴字第一一三七號，起訴案號：台灣
嘉義地方法院檢察署九十年度偵字第五四九七號），提起上訴，本院判決如左：
      主  文
原判決撤銷，發回台灣高等法院台南分院。
      理  由
本件原判決認定上訴人即被告丙○係前嘉義縣議會副議長，被告丁○○係該議會總務
組組員，上訴人即被告乙○○係同組工友，三人均係依據法令從事於公務之人員。民
國八十五年十二月間，丙○代理嘉義縣議會議長職務後，即指定其姻親乙○○經辦嘉
義縣議會部分採購案件。上訴人即被告戊○○係嘉義縣太保市○○○道禮品社」之實
際負責人，曾任職嘉義縣政府社會科科員，與丙○熟識，復與乙○○為結拜兄弟，知
悉嘉義縣議會於八十六年六月間擬辦理「購置不銹鋼二重保溫杯、原木萬年曆計算機
筆座」、「嘉義縣議會徽章」及「瓷器碗組餐組」之採購（下稱第一、第二、第三採
購案），乃主動向丙○爭取承攬，丙○與乙○○均明知該議會之採購案，應依「機關
營繕工程及購置定製變賣財物稽查條例」之規定辦理，竟因戊○○之要求，同意由戊
○○承攬，惟需取得其他廠商之估價單參與比價，以求形式上符合規定，並囑有犯意
聯絡之丁○○配合辦理。丙○、乙○○、丁○○與戊○○即共同基於行使公務員明知
不實事項，而登載於職務上所掌公文書之概括犯意聯絡，先由戊○○就第一採購案，
向不知情之「易展禮品百貨行」負責人蘇興欉、「全美企業行」負責人陳宗一取得空
白估價單，連同「人間道禮品社」之估價單，分別填載金額新台幣（下同）六十八萬
元、七十一萬元及六十二萬五千元，安排由「人間道禮品社」得標，於第二採購案，
由戊○○向不知情之「順發工業社」負責人鍾華裕、「全美企業行」負責人陳宗一取
得空白估價單，連同「人間道禮品社」之估價單，分別填載五十四萬元、五十九萬元
及五十八萬元，安排由「順發工業社」得標，就第三採購案，由戊○○以代表嘉義縣
議會辦理公務採購為名，向旭源磁器股份有限公司（下稱旭源公司）總經理即上訴人
即被告己○○（原判決誤載為盧炯明）及財務課長徐碧蓮，洽談「瓷器碗組餐組」採
購案之品名及單價，雙方議定以一百四十九萬元成交，再由有犯意聯絡之己○○開立
一百九十九萬元之估價單，並提供不知情之「新振發行」負責人陳士堂及「裕豐行」
負責人李江美華之估價單二份，一併交予戊○○填載二百三十萬元及二百十七萬元，
安排由旭源公司得標。八十六年六月三十日，乙○○偕同戊○○將第一、第二及第三
件採購案之估價單交予丁○○，丙○、乙○○及丁○○均明知各比價估價單均由戊○
○一人所提，並非各行號間在互不知情下所作，仍由丙○、乙○○指示丁○○製作內
容不實之比價紀錄表及簽呈，丁○○亦明知其情，猶於八十六年六月二十九日或三十
日，在嘉義縣議會內連續製作三份內載：「開標地點：主任秘書室，開標日期：８６
年６月２９日上午９時０分」等不實事項之比價紀錄表公文書，連續交由乙○○轉交
不知情之嘉義縣議會主任秘書林清紋、總務組員蔡庚秋、會計主任藍雲峰（以上三人
皆經不起訴處分確定）分別用印，復由丁○○於同年六月三十日連續登載內容不實之
比價簽呈三份，亦連續交由乙○○轉交給不知情之林清紋、蔡庚秋、藍雲峰用印，最
後轉呈丙○批示由人間道禮品社、順發工業社及旭源公司得標。八十七年一月間，丙
○、乙○○、丁○○及戊○○承前揭概括犯意聯絡，由戊○○先就該議會採購「致贈
第十三屆議員紀念戒指採購」案（下稱第四採購案），向不知情之鍾華裕借用「順發
工業社」之估價單，另與其國小同學即被告甲○○約定，將此第四採購案以一百零四
萬元價格交由甲○○承攬，由甲○○提供「匠作坊藝術珠寶」、「金玉珠寶有限公司
」（下稱金玉公司）之估價單各一份，戊○○分別填載一百七十七萬一千二百元、一
百八十二萬五千二百元及一百八十七萬九千二百元，安排由「順發工業社」得標，戊
○○與乙○○於八十七年一月十五日將該三份不實之估價單持交丁○○簽辦，丙○、
乙○○與丁○○均明知此三家行號之估價單均係戊○○一人所提，並非各行號間在互
不知情下所作，仍由丙○、乙○○指示具共同犯意聯絡之丁○○，於同日製作內容不
實之比價結果之簽呈，交由戊○○轉交不知情之林清紋、翁進德、藍雲峰用印，最後
轉呈丙○批示由「順發工業社」得標，均足以生損害於嘉義縣議會公文書之正確性。
因而維持第一審論處丙○、乙○○、丁○○、戊○○、己○○、甲○○共同連續行使
公務員明知為不實之事項，而登載於職務上所掌之公文書，足以生損害於公眾罪刑之
判決（原判決併宣告丙○等六人均緩刑五年），駁回丙○等六人在第二審之上訴。並
以公訴意旨謂：丙○等六人明知前揭四件採購案，應依「機關營繕工程及購置定製變
賣財物稽查條例」之規定辦理，竟基於圖利戊○○之犯意，以虛偽比價方式，由戊○
○承攬，使戊○○獲取十四萬五千元、十四萬元、五十萬元及四十萬二千八百零五元
之不法利益，因認丙○等六人均尚牽連犯貪污治罪條例第六條第一項第四款之圖利罪
嫌云云；經審理結果，認不能證明丙○等六人成立該罪，因而就此部分不另為無罪之
諭知。固非無見。
惟查：(一)、不論有罪或無罪之判決書，其事實之認定與理由之說明，及理由前後之敘
述均須相一致，方為合法，否則即有判決理由矛盾之違法。原判決認定丙○、乙○○
、丁○○辦理前揭四件採購案，明知應依「機關營繕工程及購置定製變賣財物稽查條
例」之規定辦理，丙○、乙○○竟同意由戊○○承攬，且明知所有估價單皆係戊○○
所提出，以求形式上符合規定，並未實際進行比價程序，竟與丁○○等製作及行使內
容不實之比價紀錄表及簽呈等情；理由亦謂丙○、乙○○、戊○○及丁○○均明知此
四件採購案未實際進行比價。乃理由五之(一)、五之(二)就丙○等六人被訴圖利部分說明
不另為無罪諭知時，竟又謂：本件係以比價方式決定得標廠商，自屬合法云云，其事
實認定與理由說明，暨理由前後敘述皆不相一致，已有判決理由矛盾之違法。(二)、證
據之證明力如何，雖屬事實審法院自由判斷之職權，然其所為判斷仍應受經驗法則與
論理法則之支配，非可自由任意為之，否則即屬違背證據法則。原判決認戊○○實際
承攬此四件採購案，必有勞務支出，因而簽訂之買賣契約義務亦包括物品式樣設計、
專門知識製作研發及售後服務費，其所得款項係工作之代價，即非不法之利益，丙○
、乙○○與丁○○主觀上認給付戊○○相當報酬係人情之常，渠等以比價之名，圖使
戊○○取得四件採購案之承攬權，依社會一般觀念，難認確有使戊○○取得不相當報
酬等不法利益之認識，與圖利罪之構成要件不合。惟前揭採購之物品，即保溫杯、萬
年曆計算機筆座、議會徽章、瓷器碗組及紀念戒指等，皆係一般日常用品，並非高難
度之專業採購案，該議會之總務組人員何以不自行辦理議價採購？竟違反規定，由丙
○等事先允諾給戊○○承攬，再由戊○○轉向其他廠商購買或承攬，讓戊○○賺取十
四萬五千元、十四萬元、五十萬元及四十萬二千八百零五百元，約占得標金額二至三
成之鉅額差價？況查第二、第三及第四採購案係分由順發工業社、旭源公司、順發工
業社與該議會訂立契約，依法應負契約義務者自係該契約之訂約當事人，原判決認戊
○○應負物品式樣設計、專門知識製作研發及售後服務費，非但未說明其所憑之依據
，亦有與卷內證據資料不符之違誤。又戊○○自承該四件採購案，其成本約四十八萬
元、四十萬元、一百四十九萬元、一百零四萬元（他字第六六三號卷第一四九頁至一
五０頁），則丙○等人事先准許戊○○承攬該等採購案，再共謀、分擔或配合取得三
家廠商之估價單，藉以符合形式上之比價程序，使戊○○因而獲得前揭財物，能否謂
非圖利戊○○？即堪研酌。原審未就全案卷證資料，詳為調查審酌，綜合研判，即認
公訴人未舉證證明每件採購案之成本若干、利潤若干及是否超逾合理利潤，而圖得不
法暴利，逕為丙○等六人有利之判決，有採證違背證據法則之違法。(三)、連續犯須基
於概括犯意，連續數行為而犯同一罪名，始能成立。如數行為於密切接近之時間實施
，侵害同一法益，在刑法評價上，以視為數個舉動之接續施行，合為包括之一行為予
以評價，較為合理者，則屬接續犯，而為包括一罪。原判決認戊○○於八十六年六月
三十日與乙○○共同將第一、第二及第三採購案之各估價單交予丁○○，丁○○即據
以製作內容不實之比價紀錄三份及簽呈三份，倘若無誤，丁○○既同時、同地一次製
作該等文書，似為一個偽造行為之數個舉動之接續施行，原判決認係連續犯，亦非無
研究之餘地。實情如何？攸關丙○等六人犯罪次數等法律之適用，即有調查之必要。
原審未予究明，亦有調查職權未盡之違誤。以上，或係檢察官及丙○等上訴意旨所指
摘，或為本院得依職權調查之事項，應認原判決有撤銷發回更審之原因。
據上論結，應依刑事訴訟法第三百九十七條、第四百零一條，判決如主文。
中　　　華　　　民　　　國　　九十三　　年　　　九　　　月　　　九　　　日
                              最高法院刑事第十一庭
                                  審判長法官  張　淳　淙
                                        法官  謝　俊　雄
                                        法官  蘇　振　堂
                                        法官  張　春　福
                                        法官  呂　丹　玉
      右正本證明與原本無異
                                              書  記  官
中　　　華　　　民　　　國　　九十三　　年　　　九　　　月　　 二十 　　日
                                                                        Ｌ
